---
title: "Evaluación de Complejidad y Sobreajuste en Modelos INLA"
output:
  html_document:
    toc: true
    toc_float: true
---

# Resumen del problema

Supóngase una base con:

- 78 regiones
- 9 períodos
- 19 grupos de edad
- 2 sexos

Número de observaciones potenciales:

```{r}
78 * 9 * 19 * 2
```

Resultado:

```{text}
26,676 observaciones
```

# Conceptos

## Parámetros fijos

Coeficientes estimados de forma tradicional.

Ejemplos:

```{r}
sex
factor(age)
factor(period)
```

## Componentes latentes

Variables latentes introducidas mediante:

```{r}
f(age, model = "rw2")
f(period, model = "rw2")
f(region, model = "iid")
f(region, model = "bym2")
f(cellidx, model = "iid")
```

## Hiperparámetros

Parámetros que controlan la estructura de los efectos latentes.

Ejemplos:

- Precisión de RW2
- Precisión de IID
- Precisión espacial BYM2
- Parámetro de mezcla BYM2

## Número efectivo de parámetros

Disponible mediante:

```{r}
fit$waic$p.eff
```

o

```{r}
fit$dic$p.eff
```

Es la medida más útil para evaluar complejidad efectiva y posible sobreajuste.

# Tabla de complejidad de modelos

| Modelo | Parámetros fijos | Componentes latentes | Hiperparámetros | p.eff esperado |
|----------|----------:|----------:|----------:|----------:|
| Sexo + factor(age) | 20 | 0 | 0 | ~20 |
| Sexo + RW2(edad) | 2 | 19 | 1 | 5-15 |
| Sexo + RW2(edad) + RW2(periodo) | 2 | 28 | 2 | 10-30 |
| Sexo + RW2(edad) + RW2(periodo) + IID(región) | 2 | 106 | 3 | 20-60 |
| Sexo + RW2(edad) + RW2(periodo) + BYM2(región) | 2 | 106 | 4-5 | 30-100 |
| APC espacial completo | 2 | 106 | 4-6 | 50-150 |
| APC espacial + interacción edad-período | 2 | 277 | 5-7 | 100-300 |
| APC espacial + cellidx(iid) | 2 | 26,782 | 6-8 | 100-1000+ |
| Modelo dominado por cellidx | 2 | 26,782 | 6-8 | >1000 |

# Efecto del término cellidx

Un caso frecuente es:

```{r}
cellidx <- 1:nrow(data)
```

y luego:

```{r}
f(cellidx, model = "iid")
```

Con las dimensiones del problema:

```{text}
78 × 9 × 19 × 2
=
26,676
```

el término `cellidx` añade:

```{text}
26,676 componentes latentes
```

adicionales.

Sin embargo, esto no implica automáticamente:

```text
26,676 parámetros efectivos
```

porque todos los efectos son regularizados mediante una precisión común.

## Situación favorable

```text
Precisión alta
```

Los efectos son fuertemente encogidos hacia cero.

Consecuencia:

```text
p.eff aumenta poco
```

## Situación desfavorable

```text
Precisión baja
```

Los efectos tienen mayor libertad.

Consecuencia:

```text
p.eff puede aumentar sustancialmente
```

# Interpretación práctica de p.eff

| p.eff | Interpretación |
|--------:|----------------|
| <100 | Muy parsimonioso |
| 100-300 | Muy razonable |
| 300-600 | Revisar |
| 600-1000 | Posible sobreajuste |
| 1000-2000 | Bastante sospechoso |
| >2000 | Riesgo elevado de memorizar ruido |

# Tabla de comparación entre modelos

Puede utilizarse para documentar los resultados de distintas corridas.

| Modelo | WAIC | DIC | p.eff | ΔWAIC |
|---------|---------:|---------:|---------:|---------:|
| M0 | | | | |
| M1 | | | | |
| M2 | | | | |
| M3 | | | | |
| M4 | | | | |
| M5 | | | | |

# Criterios de evaluación

| Situación observada | Interpretación |
|--------------------|----------------|
| WAIC disminuye y p.eff cambia poco | Evidencia a favor del modelo más complejo |
| WAIC mejora moderadamente con incremento pequeño de p.eff | Cambio razonable |
| WAIC mejora muy poco y p.eff aumenta mucho | Posible complejidad innecesaria |
| Inclusión de cellidx con aumento moderado de p.eff | Puede estar capturando sobredispersión útil |
| Inclusión de cellidx con p.eff muy elevado | Posible ajuste a ruido |
| WAIC similar entre modelos | Preferir el modelo más simple |

# Valores de referencia para este proyecto

Con:

- 78 regiones
- 9 períodos
- 19 grupos de edad
- 2 sexos

pueden utilizarse las siguientes referencias:

| Rango de p.eff | Evaluación |
|---------------:|------------|
| 50-300 | Muy cómodo |
| 300-500 | Aceptable |
| 500-1000 | Revisar cuidadosamente |
| >1000 | Examinar posible sobreajuste |
| >2000 | Alto riesgo de sobreajuste |

# Código útil

```r
fit$waic
```

```r
fit$waic$p.eff
```

```r
fit$dic
```

```r
fit$dic$p.eff
```

```{r}
fit$cpo
```