---
title: 'Estimación para áreas pequeñas'
author: "Grupo de mortalidad"
date: "2026-22-07"
output:
  pdf_document:
    keep_tex: true
    toc: true
    toc_depth: 2
    number_sections: true
    geometry: margin=1in
---

# Paquetes a emplearse
```{r}
library(INLA)
library(SUMMER)
library(tidyverse)
library(dplyr)
library(tidyr)
library(tidycensus)
library(haven)
library(sf)
library(this.path)
library(DemoTools)
library(demogR)
library(patchwork) 
library(MortalityEstimate)
library(MortCast) 
library(MortalityLaws) 
library(epitools)
library(PHEindicatormethods)
library(demography)
library(forecast)
library(readxl)
```

Se fija una semilla para que el código sea reproducible
```{r}
set.seed(123)
```

```{r}
script_dir <- this.path::this.dir()
data_dir <- file.path(script_dir, "data")
shp_dir <- file.path(data_dir, "municipios_shp")
```

Se nombran los municipios dados los fips de como se encuentran en el censo
```{r}
muni_xwalk <- fips_codes %>%
  filter(state == "PR") %>%
  transmute(
    fips3 = county_code,
    region = str_remove(county, " Municipio")
  )

municipio <- muni_xwalk$region
regions <- municipio

```

Edades por quinquenios, exceptuando la mortalidad infantil
```{r}
ages <- c(
  "0", "01-04","05-09", "10-14", "15-19", "20-24",
  "25-29", "30-34", "35-39", "40-44", "45-49",
  "50-54", "55-59", "60-64", "65-69", "70-74",
  "75-79", "80-84", "85+"
)
```

Períodos sencillos
```{r}
periods <- 1980:2024 
```

Períodos quinquenales
```{r}
period_breaks <- c(seq(1980, 2020, by = 5), 2024)
period_labels <- paste0(seq(1980, 2020, by = 5), "-", seq(1984, 2024, by = 5))

period_quinquenal <- function(year) {
  as.character(
    cut(
      year,
      breaks = period_breaks,
      labels = period_labels,
      right = FALSE,          
      include.lowest = TRUE
    )
  )
}
```

Lectura de los datos sobre la población del 1980 al 2024
```{r}

poblacion <- read_csv(
  file.path(data_dir, "municipios_population_1980_2025_redondeo.csv"),
  col_types = cols(
    fips3 = col_character(),
    .default = col_guess()
  )
) %>%
  filter(
    year >= 1980, #2000
    year <= 2024, #2024
    agegrp != 0,
    #sex !=0 #Esto es si solo queremos trabajar en grupo solo con dos sexos, no el total (0).
  ) %>%
  mutate(
    fips3 = str_pad(fips3, width = 3, side = "left", pad = "0"),
    period = period_quinquenal(year),
    agegroup = case_when(
      agegrp == 1 ~ "0",
      agegrp == 2  ~ "01-04",
      agegrp == 3  ~ "05-09",
      agegrp == 4  ~ "10-14",
      agegrp == 5  ~ "15-19",
      agegrp == 6  ~ "20-24",
      agegrp == 7  ~ "25-29",
      agegrp == 8  ~ "30-34",
      agegrp == 9  ~ "35-39",
      agegrp == 10  ~ "40-44",
      agegrp == 11 ~ "45-49",
      agegrp == 12 ~ "50-54",
      agegrp == 13 ~ "55-59",
      agegrp == 14 ~ "60-64",
      agegrp == 15 ~ "65-69",
      agegrp == 16 ~ "70-74",
      agegrp == 17 ~ "75-79",
      agegrp == 18 ~ "80-84",
      agegrp %in% c(19, 20) ~ "85+" #OJO: 5-9 vs 05-09  #HOLD >= vs %in%
    ) 
  ) %>%
  group_by(fips3, agegroup, sex, period) %>% #year por period, para años sencillos
  summarise(
    #population = sum(population, na.rm = TRUE), #años sencillos
    population_mean = mean(population, na.rm = TRUE),
    n_years = n(), 
    .groups = "drop"
  ) %>%
  mutate(
    population = population_mean * n_years          
  ) %>%
  transmute(
    fips3,
    #period = as.integer(year), #años sencillos
    period,
    agegroup,
    sex, 
    population = as.numeric(population)
  ) %>%
  left_join(muni_xwalk, by = "fips3")

```

Corrección de los años 2015 al 2023
```{r}
ANIOS_CORREGIDOS <- 2015:2020

defunciones_orig <- read_dta(
  file.path(data_dir, "defunciones_municipios_long_1979_2023.dta")
)
defunciones_orig_dup <- read_dta(
  file.path(data_dir, "defunciones_municipios_long_1979_2023.dta")
) %>% 
  filter(year == 2023)
defunciones_orig_dup$year <- 2024
defunciones_orig_final <- rbind(defunciones_orig, defunciones_orig_dup)

defunciones_orig <- defunciones_orig_final %>%
  rename(sex = sexo) %>%
  filter(
    year >= min(periods),
    year <= max(periods),
    !(year %in% ANIOS_CORREGIDOS), # EGR: excluimos los anios a corregir
    !is.na(fips3),
    fips3 != "",
    !is.na(edad),
  ) %>%
  mutate(
    period = period_quinquenal(year),
    #period = as.integer(year), #años sencillos
    agegroup = as.character(
      cut(
        edad,
        breaks = c(0, 1, seq(5, 85, by = 5), Inf), #HOLD c(seq(0, 85, by = 5), Inf),
        labels = ages,
        right = FALSE
      )
    )
  ) %>%
  mutate(sex = as.integer(sex)) %>% # EGR: por si sexo con la nueva base no se lee como numerico
  count(fips3, period, agegroup, sex, name = "deaths")

# EGR: ahora hay que poner las defunciones de la base nueva en el formato que ya se tiene
# EGR: se deben corregir FIPS3
pedazo <- read_excel(
  file.path(data_dir, "2026-07-16_corregidas_defunciones_wide_2015-2023.xlsx"),
  sheet = "Sheet1"
)
pedazo <- unique(data.frame(
  muni       = pedazo$muni,
  fips3_xlsx = str_pad(as.character(pedazo$fips3), 3, "left", "0")
))
pedazo <- pedazo[!is.na(pedazo$muni), ]
pedazo$fips3_ok <- muni_xwalk$fips3[
  match(tolower(chartr("áéíóúüñ", "aeiouun", pedazo$muni)),
        tolower(chartr("áéíóúüñ", "aeiouun", muni_xwalk$region)))
]
sum(is.na(pedazo$fips3_ok))
pedazo[pedazo$fips3_xlsx != pedazo$fips3_ok & !is.na(pedazo$fips3_ok), ]
# EGR: correcion hecha sobre FIPS3
defunciones_corr <- read_excel(
  file.path(data_dir, "2026-07-16_corregidas_defunciones_wide_2015-2023.xlsx"),
  sheet = "Sheet1"
) %>%
  filter(year %in% ANIOS_CORREGIDOS) %>%
  select(-edad_NA) %>%                        # muertes sin edad: se descartan
  rename(sex = sexo) %>%
  pivot_longer(
    cols = starts_with("edad_"),
    names_to = "edad",
    names_prefix = "edad_",
    values_to = "deaths"
  ) %>%
  mutate(
    edad  = as.numeric(edad),
    sex   = as.integer(sex),
    fips3 = str_pad(as.character(fips3), 3, "left", "0"),   # el xlsx trae 1, 3, 5...
    fips3 = recode(fips3,
                   "011" = "013", "013" = "015", "015" = "011",
                   "055" = "057", "057" = "059", "059" = "061",
                   "061" = "063", "063" = "055") # EGR: se re-mapea FIPS3 para los pedazos indentificados en pedazo[pedazo$fips3_xlsx != pedazo$fips3_ok & !is.na(pedazo$fips3_ok), ] 
      ) %>%
  filter(
    !is.na(fips3),
    fips3 != "",
    !is.na(sex),
    deaths > 0
  ) %>%
  mutate(
    period = period_quinquenal(year),
    agegroup = as.character(
      cut(
        edad,
        breaks = c(0, 1, seq(5, 85, by = 5), Inf),
        labels = ages,
        right = FALSE
      )
    )
  ) %>%
  group_by(fips3, period, agegroup, sex) %>%
  summarise(deaths = sum(deaths), .groups = "drop")

# EGR: juntamos las defunciones de la base vieja con la nueva solo
# EGR: solo en los anios 2015 - 2020. De 2021 a 2023 nos quedamos con la
# EGR: base inicial de defunciones

defunciones <- bind_rows(defunciones_orig, defunciones_corr) %>%
  group_by(fips3, period, agegroup, sex) %>%
  summarise(deaths = sum(deaths), .groups = "drop")

# EGR: comprobemos las muertes de edad 0 por periodo
crudo_orig <- read_dta(
  file.path(data_dir, "defunciones_municipios_long_1979_2023.dta")
) %>%
  filter(
    year >= 2010, year <= 2023,
    !(year %in% ANIOS_CORREGIDOS),
    !is.na(edad)
  ) %>%
  mutate(year = as.integer(year), edad = as.numeric(edad)) %>%
  count(year, edad, name = "deaths")

crudo_corr <- read_excel(
  file.path(data_dir, "2026-07-16_corregidas_defunciones_wide_2015-2023.xlsx"),
  sheet = "Sheet1"
) %>%
  filter(year %in% ANIOS_CORREGIDOS) %>%
  select(-edad_NA) %>%
  pivot_longer(
    cols = starts_with("edad_"),
    names_to = "edad", names_prefix = "edad_", values_to = "deaths"
  ) %>%
  mutate(edad = as.numeric(edad)) %>%
  filter(deaths > 0) %>%
  count(year, edad, wt = deaths, name = "deaths")

tabla_cruda <- bind_rows(crudo_orig, crudo_corr) %>%
  filter(edad <= 12) %>%
  group_by(year, edad) %>%
  summarise(deaths = sum(deaths), .groups = "drop") %>%
  pivot_wider(names_from = edad, values_from = deaths, values_fill = 0) %>%
  arrange(year)

print(tabla_cruda, n = Inf)
```


Estructura de datos a partir de los datos de la población
```{r}
df <- poblacion %>%
  left_join(defunciones, by = c("fips3", "period", "agegroup","sex")) %>%
  mutate(
    deaths = replace_na(deaths, 0L)
  ) %>%
  select(region, period, agegroup, sex, population, deaths)

```


# Construcción de la tabla de vida

```{r}
age_params <- tibble(
  agegroup = ages,
  n_interval = c(1, 4, rep(5, 16), NA), #HOLD n_interval = c(rep(5, length(ages) - 1), NA),
  ax = c(
    0.15, 1.5, 2.5, 2.5, 2.5, #00-04 para 2.0, pero DemoTools 0: 0.15 y 1-4: 1.5
    2.5, 2.5, 2.5, 2.5, 2.5,
    2.5, 2.5, 2.5, 2.5, 2.5,
    2.5, 2.5, 2.5, NA
  )
)
```

Confirmación de los 19 grupos de edad
```{r}
age_params$n_interval
```

# Matriz de adyacencia

```{r}
shapefile_sf <- st_read(
  file.path(shp_dir, "g03_legales_municipios_edicion_octubre2015.shp")
)

Amat <- getAmat(
  geo = shapefile_sf$geometry,
  names = municipio
)
```

## Mapa de gráfico de vecindad

```{r}
shapefile_sf <- shapefile_sf %>%
  mutate(.id_muni = row_number())

shapefile_largest <- shapefile_sf %>%
  st_cast("POLYGON", warn = FALSE) %>%
  mutate(.area = as.numeric(st_area(geometry))) %>%
  group_by(.id_muni) %>%
  slice_max(.area, n = 1, with_ties = FALSE) %>%
  ungroup() %>%
  arrange(.id_muni)

cent <- suppressWarnings(
  st_point_on_surface(st_geometry(shapefile_largest))
)

cXY <- st_coordinates(cent)

ij <- which(
  Amat != 0 & upper.tri(Amat),
  arr.ind = TRUE
)

edges_sf <- st_sf(
  geometry = st_sfc(
    lapply(
      seq_len(nrow(ij)),
      function(k) {
        st_linestring(cXY[c(ij[k, 1], ij[k, 2]), ])
      }
    ),
    crs = st_crs(shapefile_sf)
  )
)

nodes_sf <- st_sf(
  region = municipio,
  geometry = cent
)

map_vecindad <- ggplot() +
  geom_sf(
    data = shapefile_sf,
    fill = "grey95",
    color = "grey75",
    linewidth = 0.2
  ) +
  geom_sf(
    data = edges_sf,
    color = "#2c7fb8",
    linewidth = 0.4,
    alpha = 0.85
  ) +
  geom_sf(
    data = nodes_sf,
    color = "#d7301f",
    size = 1.3
  ) +
  labs(
    title = "Grafo de vecindad de los municipios de Puerto Rico",
    subtitle = paste0(
      nrow(Amat), " municipios y ",
      nrow(ij), " conexiones en la matriz de adyacencia"
    )
  ) +
  theme_minimal() +
  theme(
    axis.text = element_blank(),
    axis.ticks = element_blank(),
    panel.grid = element_blank()
  )

print(map_vecindad)
```


# Indices para INLA

Períodos para años sencillos
```{r}
df <- df %>% filter(sex %in% c(1, 2)) %>%
  mutate(
    region_idx = as.integer(factor(region, levels = regions)),
    period_idx = as.integer(factor(period, levels = periods)),
    age_idx = as.integer(factor(agegroup, levels = ages)),
    region_period_idx = as.integer(factor(paste(region, period)))
  )

g <- INLA::inla.read.graph(Amat)
```


Período para años quinquenales
```{r}
df <- df %>% filter(sex %in% c(1, 2)) %>%
  mutate(
    region_idx = as.integer(factor(region, levels = regions)),
    period_idx = as.integer(factor(period, levels = period_labels)),
    age_idx = as.integer(factor(agegroup, levels = ages)),
    region_period_idx = as.integer(factor(paste(region, period)))
  )

g <- INLA::inla.read.graph(Amat)
```

# e0 observado

```{r}
pred_directo <- df %>%
  mutate(
    mx = pmax(deaths / population, 1e-6)   # mx crudo
  ) %>%
  left_join(age_params, by = "agegroup")

pred_directo$sex <- ifelse(pred_directo$sex == 1, "m", "f")
municipios <- sort(unique(pred_directo$region))
periodos   <- sort(unique(pred_directo$period))
sexos      <- c("m", "f")
Age <- c(0, 1, seq(5, 85, by = 5))

tablas_directo <- list()
for (muni in municipios) {
  for (per in periodos) {
    for (sx in sexos) {
      pred_sub <- pred_directo %>%
        filter(region == muni, period == per, sex == sx)
      nMx    <- pred_sub$mx
      AgeInt <- inferAgeIntAbr(vec = nMx)
      tablas_directo[[muni]][[per]][[sx]] <- lt_abridged(
        nMx = nMx, AgeInt = AgeInt, Age = Age, 
        a0rule = "ak", axmethod = "pas", Sex = sx, mod = FALSE
      )
    }
  }
}

e0_resumen_directo <- data.frame()
for (m in names(tablas_directo)) {
  for (p in names(tablas_directo[[m]])) {
    for (s in c("m", "f")) {
      tb <- tablas_directo[[m]][[p]][[s]]
      sexnum <- if (s == "m") 1 else 2
      e0_resumen_directo <- rbind(
        e0_resumen_directo,
        data.frame(period = p, region = m, sex = sexnum, e0_observado = tb$ex[1])
      )
    }
  }
}
e0_resumen_directo

```

# Extraer tasas suavizadas (pred para e0 estimado)
```{r}
pred <- df %>%
  mutate(
    mx = pmax(fit$summary.fitted.values$mean, 1e-6)
  ) %>%
  left_join(age_params, by = "agegroup")

```

Otra forma para extraer las tasas suavizadas
```{r}
fit$summary.fitted.values$mean 
fit$summary.fitted.values$`0.025quant`
fit$summary.fitted.values$`0.975quant` 
```

# Cálculo de e0 con intervalos de credibilidad
```{r}
calcular_e0_inla <- function(modelo_inla, df, age_params, Age, nsamples = 1000) {
  datos_directo <- df %>%
    mutate(mx = pmax(deaths / population, 1e-6),
           sex_chr = ifelse(sex == 1, "m", "f")) %>%
    left_join(age_params, by = "agegroup")
  
  e0_obs_list <- list()
  for (reg in unique(datos_directo$region)) {
    for (per in unique(datos_directo$period)) {
      for (sx in c("m", "f")) {
        sub <- datos_directo %>%
          filter(region == reg, period == per, sex_chr == sx) %>%
          arrange(age_idx)
        nMx <- sub$mx
        if (length(nMx) <= 5) next
        AgeInt <- inferAgeIntAbr(vec = nMx)
        tb <- lt_abridged(nMx = nMx, AgeInt = AgeInt, Age = Age, Sex = sx,
                          a0rule = "ak", axmethod = "pas", mod = FALSE)
        e0_obs_list[[length(e0_obs_list) + 1]] <- data.frame(
          region = reg, period = per, sex = ifelse(sx == "m", 1, 2),
          e0_observado = tb$ex[1]
        )
      }
    }
  }
  e0_observado_df <- bind_rows(e0_obs_list)
  
  # Muestras posteriores del predictor
  samples <- inla.posterior.sample(nsamples, modelo_inla)
  
  log_lambda_matrix_all <- inla.posterior.sample.eval(
    function(...) { Predictor }, 
    samples
  )
  log_lambda_matrix <- log_lambda_matrix_all[1:nrow(df), , drop = FALSE]
  mx_matrix <- pmax(exp(log_lambda_matrix), 1e-6)
  
  # e0 estimado por muestra 
  datos_idx <- df %>%
    mutate(sex_chr = ifelse(sex == 1, "m", "f")) %>%
    left_join(age_params, by = "agegroup")
  combinaciones <- datos_idx %>% distinct(region, period, sex_chr)
  e0_sim_list <- vector("list", nsamples * nrow(combinaciones))
  contador <- 0
  for (s in seq_len(nsamples)) {
    datos_idx$mx <- mx_matrix[, s]
    for (i in seq_len(nrow(combinaciones))) {
      reg <- combinaciones$region[i]
      per <- combinaciones$period[i]
      sx  <- combinaciones$sex_chr[i]
      sub <- datos_idx %>%
        filter(region == reg, period == per, sex_chr == sx) %>%
        arrange(age_idx)
      nMx <- sub$mx
      if (length(nMx) <= 5) next
      AgeInt <- inferAgeIntAbr(vec = nMx)
      tb <- lt_abridged(nMx = nMx, AgeInt = AgeInt, Age = Age, Sex = sx,
                        a0rule = "ak", axmethod = "pas", mod = FALSE)
      contador <- contador + 1
      e0_sim_list[[contador]] <- data.frame(
        sim = s, region = reg, period = per,
        sex = ifelse(sx == "m", 1, 2), e0 = tb$ex[1]
      )
    }
    if (s %% 100 == 0) message("Muestra ", s, " de ", nsamples)
  }
  e0_sim_df <- bind_rows(e0_sim_list)
  
  # mediana + IC 95%
  e0_estimado_df <- e0_sim_df %>%
    group_by(region, period, sex) %>%
    summarise(
      e0_estimado = median(e0, na.rm = TRUE),
      e0_lower    = quantile(e0, 0.025, na.rm = TRUE),
      e0_upper    = quantile(e0, 0.975, na.rm = TRUE),
      .groups = "drop"
    )
  
  # e0 observado y estimado
  e0_final <- left_join(e0_observado_df, e0_estimado_df, by = c("region", "period", "sex")) %>%
    arrange(region, period, sex) %>%
    mutate(est_eval = case_when(
      between(e0_observado, e0_lower, e0_upper) ~ "Estimación adecuada",
      e0_observado < e0_lower ~ "> e0 observado",
      e0_observado > e0_upper ~ "< e0 observado"
    ))
  
  return(e0_final)
}
```

## Expresiones de las previas con respectivos parámetros por defecto

Half Cauchy
Scale-Beta2
Half t-Student
Inverted Gammma
PC prior

### Expresión de la previa Half Cauchy

```{r}
HC.prior  = "expression:
  sigma = exp(-theta/2);
  gamma = 1;
  log_dens = log(2) - log(pi) - log(gamma);
  log_dens = log_dens - log(1 + (sigma / gamma)^2);
  log_dens = log_dens - log(2) - theta / 2;
  return(log_dens);
"
cat(HC.prior)

```


### Expresión de la previa Scale-Beta2

```{r}
SB2.prior = "expression:
  p = 1;
  q = 1;
  b = 1;
  sigma2 = exp(-theta);
 sigma2 = exp(-theta);
  log_dens = lgamma(p+q) - lgamma(p) - lgamma(q) - log(b);
  log_dens = log_dens + (p-1) * log(sigma2/b);
  log_dens = log_dens - (p+q) * log(1 + sigma2/b);
  log_dens = log_dens - theta;
  return(log_dens);
"
cat(SB2.prior)
```


### Expresión de la previa Half t-Student

```{r}
HT.prior = "expression:
  sigma = exp(-theta/2);
  nu = 3;
  log_dens = 0 - 0.5 * log(nu * pi) - (-0.1207822);
  log_dens = log_dens - 0.5 * (nu + 1) * log(1 + sigma * sigma);
  log_dens = log_dens - log(2) - theta / 2;
  return(log_dens);
"
cat(HT.prior)
```


### Expresión de la previa Inverse Gamma

```{r}
IG.prior = "expression:
  a = 1;
  b = 0.00005;
  log_dens = a * log(b) - lgamma(a) + a * theta - b * exp(theta);
  return(log_dens);
"
cat(IG.prior)
```

# Modelos INLA para la familia Poisson: previas por defecto

### Modelo INLA: familia Poisson (previa por defecto = loggamma)

```{r}
formula_inla <- deaths ~
  factor(sex) +
  f(age_idx, model = "rw1", constr = TRUE) +
  f(region_idx, model = "bym2", graph = g, constr = TRUE) +
  f(period_idx, model = "rw2", constr = TRUE) +
  f(region_period_idx, model = "iid")

fit <- inla(
  formula = formula_inla,
  family = "poisson",
  data = df,
  E = population,
  control.predictor = list(compute = TRUE),
  control.compute = list(dic = TRUE, waic = TRUE)
)

```


### Modelo INLA: Half Cauchy (familia = poisson)

```{r}
formula_hc <- deaths ~
  factor(sex) +
  f(age_idx,    model = "rw1",  constr = TRUE,
    hyper = list(prec = list(prior = HC.prior))) +
  f(region_idx, model = "bym2", graph = g, constr = TRUE,
    hyper = list(
      prec = list(prior = HC.prior),
      phi  = list(prior = "logitbeta", param = c(0.5, 0.5))))+  # Beta(0.5, 0.5) en escala logarítmica
  f(period_idx, model = "rw2",  constr = TRUE,
    hyper = list(prec = list(prior = HC.prior))) +
  f(region_period_idx, model = "iid",
    hyper = list(prec = list(prior = HC.prior)))

fit_hc <- inla(formula_hc,
               family  = "poisson",
               data    = df,
               E       = population,
               control.compute = list(config = TRUE, dic = TRUE, waic = TRUE))

```


#### e0 para la previa Half Cauchy (familia = poisson)

```{r}
pred_hc <- df %>%
  mutate(
    mx = pmax(fit_hc$summary.fitted.values$mean, 1e-6)
  ) %>%
  left_join(age_params, by = "agegroup")

pred_hc$sex <- ifelse(pred_hc$sex == 1, "m", "f")
municipios <- sort(unique(pred_hc$region))
periodos   <- sort(unique(pred_hc$period))
sexos      <- c("m", "f")
Age <- c(0, 1, seq(5, 85, by = 5)) #Cambio 
tablas <- list()
for (muni in municipios) {
  for (per in periodos) {
    for (sx in sexos) {
      pred_sub_hc <- pred_hc %>%
        filter(region == muni, period == per, sex == sx)
      nMx    <- pred_sub_hc$mx
      AgeInt <- inferAgeIntAbr(vec = nMx)
      tablas[[muni]][[per]][[sx]] <- lt_abridged(nMx = nMx, AgeInt = AgeInt, Age = Age, a0rule = "ak", axmethod = "pas", Sex = sx, mod = FALSE)
    }
  }
}

e0_resumen_hc <- data.frame()

for (m in names(tablas)) {
  for (p in names(tablas[[m]])) {
    for (s in c("m", "f")) {
      
      tb <- tablas[[m]][[p]][[s]]
      
      sexnum <- if (s == "m") 1 else 2
      
      e0_resumen_hc <- rbind(
        e0_resumen_hc,
        data.frame(period = p, region = m, sex = sexnum, e0 = tb$ex[1])
      )
    }
  }
}
```


### Modelo INLA: Scale-Beta2 (family = poisson)

```{r}
formula_sb2 <- deaths ~
  factor(sex) +
  f(age_idx,    model = "rw1",  constr = TRUE,
    hyper = SB2.prior) +
  f(region_idx, model = "bym2", graph = g, constr = TRUE,
    hyper = SB2.prior) +
  f(period_idx, model = "rw2",  constr = TRUE,
    hyper = SB2.prior) +
  f(region_period_idx, model = "iid",
    hyper = SB2.prior)

fit_sb2 <- inla(formula_sb2,
                family  = "poisson",
                data    = df,
                E       = population,
                control.compute = list(config = TRUE, dic = TRUE, waic = TRUE))
```

#### e0 para la previa Scale-Beta2 (family = poisson)

```{r}
pred_sb2 <- df %>%
  mutate(
    mx = pmax(fit_sb2$summary.fitted.values$mean, 1e-6)
  ) %>%
  left_join(age_params, by = "agegroup")

pred_sb2$sex <- ifelse(pred_sb2$sex == 1, "m", "f")
municipios <- sort(unique(pred_sb2$region))
periodos   <- sort(unique(pred_sb2$period))
sexos      <- c("m", "f")
Age <- c(0, 1, seq(5, 85, by = 5)) #80 A 85
tablas <- list()
for (muni in municipios) {
  for (per in periodos) {
    for (sx in sexos) {
      pred_sub_sb2 <- pred_sb2 %>%
        filter(region == muni, period == per, sex == sx)
      nMx    <- pred_sub_sb2$mx
      AgeInt <- inferAgeIntAbr(vec = nMx)
      tablas[[muni]][[per]][[sx]] <- lt_abridged(nMx = nMx, AgeInt = AgeInt, Age = Age, a0rule = "ak", axmethod = "pas", Sex = sx, mod = FALSE)
    }
  }
}

e0_resumen_sb2 <- data.frame()

for (m in names(tablas)) {
  for (p in names(tablas[[m]])) {
    for (s in c("m", "f")) {
      
      tb <- tablas[[m]][[p]][[s]]
      
      sexnum <- if (s == "m") 1 else 2
      
      e0_resumen_sb2 <- rbind(
        e0_resumen_sb2,
        data.frame(period = p, region = m, sex = sexnum, e0 = tb$ex[1])
      )
    }
  }
}
```



### Modelo INLA: Half t-Student (family = poisson)

```{r}
formula_ht <- deaths ~
  factor(sex) +
  f(age_idx,    model = "rw1",  constr = TRUE,
    hyper = list(prec = list(prior = HT.prior))) +
  f(region_idx, model = "bym2", graph = g, constr = TRUE,
    hyper = list(
      prec = list(prior = HT.prior)))+  
  f(period_idx, model = "rw2",  constr = TRUE,
    hyper = list(prec = list(prior = HT.prior))) +
  f(region_period_idx, model = "iid",
    hyper = list(prec = list(prior = HT.prior)))

fit_ht <- inla(formula_ht,
               family  = "poisson",
               data    = df,
               E       = population,
               control.compute = list(config = TRUE, return.marginals.predictor=TRUE, cpo = TRUE, dic = TRUE, waic = TRUE)) 
```

#### e0 para la previa Half T

```{r}
pred_ht <- df %>%
  mutate(
    mx = pmax(fit_ht$summary.fitted.values$mean, 1e-6)
  ) %>%
  left_join(age_params, by = "agegroup")

pred_ht$sex <- ifelse(pred_ht$sex == 1, "m", "f")
municipios <- sort(unique(pred_ht$region))
periodos   <- sort(unique(pred_ht$period))
sexos      <- c("m", "f")
Age <- c(0, 1, seq(5, 85, by = 5)) #80 a 85 
tablas <- list()
for (muni in municipios) {
  for (per in periodos) {
    for (sx in sexos) {
      pred_sub_ht <- pred_ht %>%
        filter(region == muni, period == per, sex == sx)
      nMx    <- pred_sub_ht$mx
      AgeInt <- inferAgeIntAbr(vec = nMx)
      tablas[[muni]][[per]][[sx]] <- lt_abridged(nMx = nMx, AgeInt = AgeInt, a0rule = "ak", axmethod = "pas", Age = Age, Sex = sx, mod = FALSE)
    }
  }
}

e0_resumen_ht <- data.frame()

for (m in names(tablas)) {
  for (p in names(tablas[[m]])) {
    for (s in c("m", "f")) {
      
      tb <- tablas[[m]][[p]][[s]]
      
      sexnum <- if (s == "m") 1 else 2
      
      e0_resumen_ht <- rbind(
        e0_resumen_ht,
        data.frame(period = p, region = m, sex = sexnum, e0 = tb$ex[1])
      )
    }
  }
}
```



### Modelo INLA: Inverse Gamma (family = poisson)

```{r}
formula_ig <- deaths ~
  factor(sex) +
  f(age_idx,    model = "rw1",  constr = TRUE,
    hyper = list(prec = list(prior = IG.prior))) +
  f(region_idx, model = "bym2", graph = g, constr = TRUE,
    hyper = list(prec = list(prior = IG.prior))) +
  f(period_idx, model = "rw2",  constr = TRUE,
    hyper = list(prec = list(prior = IG.prior))) +
  f(region_period_idx, model = "iid",
    hyper = list(prec = list(prior = IG.prior)))

fit_ig <- inla(formula_ig,
               family  = "poisson",
               data    = df,
               E       = population,
               control.compute = list(config = TRUE, cpo = TRUE, dic = TRUE, waic = TRUE))
```


#### e0 para la previa Inverse Gamma

```{r}
# e0 para la previa Inverse Gamma
pred_ig <- df %>%
  mutate(
    mx = pmax(fit_ig$summary.fitted.values$mean, 1e-6)
  ) %>%
  left_join(age_params, by = "agegroup")

pred_ig$sex <- ifelse(pred_ig$sex == 1, "m", "f")
municipios <- sort(unique(pred_ig$region))
periodos   <- sort(unique(pred_ig$period))
sexos      <- c("m", "f")
Age <- c(0, 1, seq(5, 85, by = 5)) #80 a 85
tablas <- list()
for (muni in municipios) {
  for (per in periodos) {
    for (sx in sexos) {
      pred_sub_ig <- pred_ig %>%
        filter(region == muni, period == per, sex == sx)
      nMx    <- pred_sub_ig$mx
      AgeInt <- inferAgeIntAbr(vec = nMx)
      tablas[[muni]][[per]][[sx]] <- lt_abridged(nMx = nMx, AgeInt = AgeInt, Age = Age, a0rule = "ak", axmethod = "pas", Sex = sx, mod = FALSE)
    }
  }
}

e0_resumen_ig <- data.frame()

for (m in names(tablas)) {
  for (p in names(tablas[[m]])) {
    for (s in c("m", "f")) {
      
      tb <- tablas[[m]][[p]][[s]]
      
      sexnum <- if (s == "m") 1 else 2
      
      e0_resumen_ig <- rbind(
        e0_resumen_ig,
        data.frame(period = p, region = m, sex = sexnum, e0 = tb$ex[1])
      )
    }
  }
}
```




### Modelo INLA: previa PC (family = poisson)

Como pueden ver, se puede modificar desde el comando hyper = list(prec = list(prior =())
```{r}
formula_pc <- deaths ~
  factor(sex) +
  f(age_idx, model = "rw1", constr = TRUE,
    hyper = list(prec = list(prior = "pc.prec", param = c(0.1, 0.01)))) +
  f(region_idx, model = "bym2", graph = g, constr = TRUE, 
    hyper = list(prec = list(prior = "pc.prec", param = c(0.1, 0.01)))) +
  f(period_idx, model = "rw2", constr = TRUE,
    hyper = list(prec = list(prior = "pc.prec", param = c(0.1, 0.01)))) +
  f(region_period_idx, model = "iid",
    hyper = list(prec = list(prior = "pc.prec", param = c(0.1, 0.01))))

fit_pc <- inla(
  formula = formula_pc,
  family = "poisson",
  data = df,
  E = population,
  control.predictor = list(compute = TRUE),
  control.compute = list(config = TRUE, dic = TRUE, waic = TRUE)
)
```

#### e0 para la previa PC
```{r}
pred_pc <- df %>%
  mutate(
    mx = pmax(fit_pc$summary.fitted.values$mean, 1e-6)
  ) %>%
  left_join(age_params, by = "agegroup")

pred_pc$sex <- ifelse(pred_pc$sex == 1, "m", "f")
municipios <- sort(unique(pred_pc$region))
periodos   <- sort(unique(pred_pc$period))
sexos      <- c("m", "f")
Age <- c(0, 1, seq(5, 85, by = 5)) #80 a 85
tablas <- list()
for (muni in municipios) {
  for (per in periodos) {
    for (sx in sexos) {
      pred_sub_pc <- pred_pc %>%
        filter(region == muni, period == per, sex == sx)
      nMx    <- pred_sub_pc$mx
      AgeInt <- inferAgeIntAbr(vec = nMx)
      tablas[[muni]][[per]][[sx]] <- lt_abridged(nMx = nMx, AgeInt = AgeInt, Age = Age, a0rule = "ak", axmethod = "pas", Sex = sx, mod = FALSE)
    }
  }
}

e0_resumen_pc <- data.frame()

for (m in names(tablas)) {
  for (p in names(tablas[[m]])) {
    for (s in c("m", "f")) {
      
      tb <- tablas[[m]][[p]][[s]]
      
      sexnum <- if (s == "m") 1 else 2
      
      e0_resumen_pc <- rbind(
        e0_resumen_pc,
        data.frame(period = p, region = m, sex = sexnum, e0 = tb$ex[1])
      )
    }
  }
}
```


## Modelos INLA para la familia Poisson: previas por defecto

#Tuning para la familia Poisson: Cambios de parámetros para las previas de los modelos INLA
#Cambios de los parámetros desde la expresión de la previa en modelo INLA
#Cambiando los parámetros del modelo INLA
#Cambiando de parámetros en cada efecto del modelo INLA 

# SB2 para Poisson

Solo trabajaremos con el subgrupo de la familia SB2, la distribución F

## fit_parametros_sb2

```{r}
make_sb2_prior <- function(p, q, b) {
  sprintf(
    "expression:
      p = %f;
      q = %f;
      b = %f;
      sigma2 = exp(-theta);
      log_dens = lgamma(p+q) - lgamma(p) - lgamma(q) - log(b);
      log_dens = log_dens + (p-1) * log(sigma2/b);
      log_dens = log_dens - (p+q) * log(1 + sigma2/b);
      log_dens = log_dens - theta;
      return(log_dens);
    ",
    p, q, b
  )
}
```

### fit_parametros_sb2 EQUIVALENCIAS
```{r}
#Scale Beta 2 equivalente aprox. a Half-Cauchy
SB2.prior_p1_q1_b1     <- make_sb2_prior(p = 1, q = 1, b = 1) 

#Variantes con colas más ligeras o más pesadas (p, q controlan la forma)
SB2.prior_p0.5_q0.5_b1 <- make_sb2_prior(p = 0.5, q = 0.5, b = 1) 
SB2.prior_p2_q2_b1     <- make_sb2_prior(p = 2, q = 2, b = 1)

#Variantes con distinta escala (b controla dónde se concentra la masa)
SB2.prior_p1_q1_b0.5   <- make_sb2_prior(p = 1, q = 1, b = 0.5)
SB2.prior_p1_q1_b5     <- make_sb2_prior(p = 1, q = 1, b = 5)
```

```{r}
e0_pc_IC  <- calcular_e0_inla(fit_pc,  df, age_params, Age, nsamples = 1000)
e0_hc_IC  <- calcular_e0_inla(fit_hc,  df, age_params, Age, nsamples = 1000)
system.time({
  e0_sb2_IC_10 <- calcular_e0_inla(fit_sb2, df, age_params, Age, nsamples = 1000)
})
system.time({
e0_sb2_IC <- calcular_e0_inla(fit_sb2, df, age_params, Age, nsamples = 1000)
})
e0_ht_IC  <- calcular_e0_inla(fit_ht,  df, age_params, Age, nsamples = 1000)
e0_ig_IC  <- calcular_e0_inla(fit_ig,  df, age_params, Age, nsamples = 1000)

```



# Analisis de sensitividad para la familia Poisson

# Sampling from the posterior para la familia Poisson

```{r}
class(fit_pc)
class(fit_hc)
class(fit_ht)
class(fit_sb2)
class(fit_ig)

head(inla.hyperpar.sample(100,fit_pc))
head(inla.hyperpar.sample(100,fit_hc))
head(inla.hyperpar.sample(100,fit_ht))
head(inla.hyperpar.sample(100,fit_sb2))
head(inla.hyperpar.sample(100,fit_ig))

hist(inla.hyperpar.sample(100,fit_pc))
hist(inla.hyperpar.sample(100,fit_hc))
hist(inla.hyperpar.sample(100,fit_ht))
hist(inla.hyperpar.sample(100,fit_sb2))
hist(inla.hyperpar.sample(100,fit_ig))

hist(inla.hyperpar.sample(1000,fit_pc))
hist(inla.hyperpar.sample(1000,fit_hc))
hist(inla.hyperpar.sample(1000,fit_ht))
hist(inla.hyperpar.sample(1000,fit_sb2))
hist(inla.hyperpar.sample(1000,fit_ig))

hist(inla.hyperpar.sample(10000,fit_pc))
hist(inla.hyperpar.sample(10000,fit_hc))
hist(inla.hyperpar.sample(10000,fit_ht))
hist(inla.hyperpar.sample(10000,fit_sb2))
hist(inla.hyperpar.sample(10000,fit_ig))
```

# HOLD

```{r}

#Calcula el intervalo de mayor densidad posterior (HDP)
inla.hpdmarginal()

#Ver qué marginales están disponibles 
names(fit_pc$marginals.hyperpar)

#Ejemplo: HPD al 95% para la precisión del efecto de edad
hpd_age <- inla.hpdmarginal(0.00000001, fit_pc$marginals.hyperpar$`Precision for age_idx`)
print(hpd_age)

#Transformar el marginal de precisión a sigma usando inla.tmarginal()
marginal_sigma_age <- inla.tmarginal(function(x) 1/sqrt(x), 
                                     fit_pc$marginals.hyperpar$`Precision for age_idx`)
hpd_sigma_age <- inla.hpdmarginal(0.95, marginal_sigma_age)
print(hpd_sigma_age)

#Comparar las HPD de cada previa
modelos_previa <- list(
  "PC prior"      = fit_pc,
  "Half-Cauchy"   = fit_hc,
  "Half-t"        = fit_ht,
  "Scale Beta2"   = fit_sb2,
  "Inverse Gamma" = fit_ig
)

hpd_comparacion <- lapply(names(modelos_previa), function(nombre) {
  m <- modelos_previa[[nombre]]
  marginal_sigma <- inla.tmarginal(function(x) 1/sqrt(x), 
                                   m$marginals.hyperpar$`Precision for age_idx`)
  hpd <- inla.hpdmarginal(0.95, marginal_sigma)
  data.frame(prior = nombre, hpd_low = hpd[1], hpd_high = hpd[2])
}) %>% bind_rows()
print(hpd_comparacion)

```







# Gráficos sobre la población

## 1. Tasa de mortalidad por sexo y períodos quinquenales

```{r}
mx_period_plot <- function(data, muni) {
  
  plot <- ggplot(data %>% filter(region == muni), 
                 aes(x = factor(period),
                     y = mx * 1000,
                     group = factor(agegroup),
                     color = factor(agegroup))) +
    geom_line() + geom_point() + theme_bw() +
    scale_x_discrete() +
    facet_wrap(~ sex, labeller = as_labeller(c(`m` = "Hombres", `f` = "Mujeres"))) +
    theme(axis.text.x = element_text(angle = 90, vjust = 0.5, hjust = 1)) +
    scale_color_discrete("Grupo de edad") +
    labs(x = "Período", y = "mx (por 1,000)",
         title = paste0("Tasa de mortalidad específica por edad (por 1,000), ", muni))
  return(plot)
  
}
```

```{r}
#Ejemplo: San Juan
mx_period_plot(pred_sb2, "San Juan")
#Ejemplo: Aibonito
mx_period_plot(pred_sb2, "Aibonito")

```

## 2. Tasa de mortalidad por grupos quinquenales

```{r}
mx_municipio <- function(dat, muni) {
  plot <- ggplot(dat %>% filter(region == muni), 
                 aes(x = factor(agegroup), 
                     y = mx, 
                     group = factor(period), 
                     color = factor(period))) +
    geom_line() + geom_point() + theme_bw() + 
    scale_y_log10(limits = c(0.00001, 1)) +
    scale_x_discrete() +
    facet_wrap(~ sex, labeller = as_labeller(c(`m` = "Hombres", `f` = "Mujeres"))) +
    theme(
      axis.text.x = element_text(angle = 90, vjust = 0.5, hjust = 1, size = 10),
      legend.text = element_text(size = 12),
      axis.text.y  = element_text(size = 11),
      legend.title = element_text(size = 13)) +
    scale_color_discrete("Período") +
    guides(color = guide_legend(ncol = 1)) + 
    labs(x = "Grupo de edad", y = "scale log 10 mx",
         title = paste0("Tasa de mortalidad específica por edad, ", muni))
  return(plot)
}
```

```{r}
#Ejemplo: San Juan
mx_municipio(pred_sb2, "San Juan")
#Ejemplo: Aibonito
mx_municipio(pred_sb2, "Aibonito")
```


## Gráficos: Familia Poisson

# 1. Previas para observar los efectos de cada modelo
```{r}
plot(fit_hc)

plot(fit_sb2)

plot(fit_ht)

plot(fit_ig)

plot(fit_pc)
```


# 2. Comparación del e0 observado vs e0 estimado para cada previa por IC
```{r}

e0_model_plot <- function(dat, per, col, llh) {
  ggplot(dat %>% filter(period == per), 
         aes(x = fct_reorder(region, e0_observado), 
             y = e0_estimado, ymin = e0_lower, ymax = e0_upper)) +
    geom_pointrange(color = col, size = 0.3) +
    geom_point(aes(y = e0_observado)) +
    coord_flip() +
    facet_wrap(sex ~ est_eval, scales = "free",
               labeller = labeller(sex = c(`1` = "Hombres", `2` = "Mujeres"))) +
    theme_minimal() +
    labs(title = paste0("e0 por municipio (estimada vs. observada), ", per, ", ", llh),
         y = "e0", x = "") +
    theme(axis.title.x = element_text(size = 6))
}

e0_model_plot(e0_pc_IC, "2020-2024", "purple", "PC prior (10 muestras)")
e0_model_plot(e0_hc_IC, "2020-2024", "purple", "Half-Cauchy (10 muestras)")
e0_model_plot(e0_sb2_IC_10, "2020-2024", "purple", "Scale-Beta2 (10 muestras)")
e0_model_plot(e0_sb2_IC, "2020-2024", "purple", "Scale-Beta2 (100 muestras)")
e0_model_plot(e0_ht_IC, "2020-2024", "purple", "Half-t (10 muestras)")
e0_model_plot(e0_ig_IC, "2020-2024", "purple", "Inverse-Gamma (10 muestras)")

```






































# Modelo INLA: Familia Binomial Negativa

```{r}
formula_inla <- deaths ~
  factor(sex) +
  f(age_idx, model = "rw1", constr = TRUE) +
  f(region_idx, model = "bym2", graph = g, constr = TRUE) +
  f(period_idx, model = "rw2", constr = TRUE) +
  f(region_period_idx, model = "iid")

fit <- inla(
  formula = formula_inla,
  family = "poisson",
  data = df,
  E = population,
  control.predictor = list(compute = TRUE),
  control.compute = list(dic = TRUE, waic = TRUE)
)

```

# Analisis de sensitividad para la familia Poisson

# Gráficos: Familia Poisson

```{r}

```


# Referencias


