---
output:
  word_document: default
  pdf_document: default
cite-method: natbib
number-sections: true
number-depth: 2
bibliography: references21.bib
---

```{r include=FALSE}
##Indicar todas las librerias que se están utlizando.
##install.packages("tidyverse")
##install.packages("knitr")
##install.packages("flextable'")



library(tidyverse)
library(knitr)
library(flextable)



```

# Título

#### Autor

#### Afiliación

## Resumen

Incluya un resumen de no más de 250 palabras que resuma la investigación y los resultados y destaque la importancia de los hallazgos. El resumen no debe contener expresiones matemáticas largas, notación complicada o referencias.

Palabras claves:

## Introducción

Divida el cuerpo principal del capítulo con los encabezados de sección y sub-sección apropiados. Utilice números de sección y enumere los encabezados. La primera letra de cada palabra del encabezado debe ser mayúscula, así como las preposiciones de cuatro o más letras (por ejemplo, Acerca de, Entre). Comience el texto con el encabezado principal "Introducción". No use subtítulos a menos que una sección se pueda dividir en dos o más sub-secciones.

Para las referencias: Todas las obras citadas en el texto deben aparecer en la lista de referencias. En el encabezado principal Referencias, escriba doble espacio en cada entrada y use una sangría colgante. La lista de referencias sigue principalmente el estilo con autor y año, natbib. [@petris2009dynamic]

### Subsección 1

Alguna subsección que considere necesaria.

### Subseccción 2

Alguna subsección que considere necesaria.

## Metodología

### Subsección 1

Alguna subsección que considere necesaria.

### Subseccción 2

Alguna subsección que considere necesaria.

## Resultados

## Discusión

Formato para las tablas.

```{r include=FALSE}
dat <- mtcars[, 1:6] %>% 
    mutate(model = rownames(mtcars)) %>%
    select(ncol(.), 1:(ncol(.)-1))

set_flextable_defaults(
  font.size = 10, theme_fun = theme_vanilla,
  padding = 6,
  background.color = "#FFFFF1")


```

```{r echo=FALSE}
f=head(dat) %>%
    regulartable() %>%
    autofit() %>%
    add_footer(., model = "* The data was extracted from the 1974 Motor Trend US magazine, and comprises fuel consumption and 10 aspects of automobile design and performance for 32 automobiles (1973–74 models).") %>%
    merge_at(., i = 1, j = 1:ncol(dat), part = "footer") %>%
    add_footer(., model = "** This is a data frame with 32 observations on 11 (numeric) variables. The source is from Henderson and Velleman (1981), Building multiple regression models interactively. Biometrics, 37, 391–411.", top = F) %>%
    merge_at(., i=2, j = 1:ncol(dat), part = "footer") %>%
    add_header(., model = "Table1. First six car models in the mtcars dataset", top = T) %>%
    merge_at(., i = 1, j = 1:ncol(dat), part = "header") %>%
    align(., i = 1, j = 1:ncol(dat), align = "center", part = "header") 

#f

ft= color(f, color = "#0099CC", part = "header")

ft
 
```

Formato para imágenes

```{r echo=FALSE, fig.height=3,fig.width=4}
plot(dat$mpg,xlab = "x",ylab = "y",main = "Figura 1: Ejemplo",col.main="#0099CC")
```

## Recomendaciones

Esta sección es para escribir recomendaciones sobre el problema analizado.

## Referencias
